【裁判字號】    99,上易,12
【裁判日期】    990830
【裁判案由】    確認房屋所有權存在
【裁判全文】
臺灣高等法院花蓮分院民事判決          99年度上易字第12號
上  訴  人  甲○○
被上訴人    臺東縣長濱鄉農會
法定代理人  乙○○
訴訟代理人  己○○
訴訟代理人  丁○○
當事人間請求確認房屋所有權存在事件，上訴人對於中華民國99
年1月22日臺灣臺東地方法院98年度訴字第55號第一審判決提起
上訴，本院判決如下：
    主  文
上訴駁回。
第二審訴訟費用由上訴人負擔。
    事實及理由
一、被上訴人長濱鄉農會起訴請求確認如原審判決附圖BCD部分
    之建物為執行債務人戊○○所有。上訴人甲○○則以建物為
    其所有資為抗辯之理由。原審判決確認建物為戊○○所有。
    甲○○提起上訴。本案經本院審理結果認為，原審判決認事
    用法，均無違誤，甲○○之上訴，為無理由，應予駁回。除
    引用第一審判決書記載之事實理由外，並補充理由如下。
二、本件長濱鄉農會原起訴聲明為「確認座落長濱鄉○○段694
    、698、698之1、699、700、712土地上建物即門牌號碼台東
    縣長濱鄉○○段37號加強磚造及蓋鐵皮屋住宅面積140.65平
    方公尺屬戊○○所有」（原審卷第4頁）。嗣經原審法院前
    往現場履勘，並囑託地政事務所現場測量，甲○○在現場主
    張只爭執房屋後半後即鐵皮屋頂廁所部分為其所有，至於房
    屋前半段則屬戊○○所有，甲○○並不爭執，有筆錄可參（
    原審卷第79頁），經地政事務所測量後，複丈成果圖即如原
    判決附圖所示，其中甲○○所爭執之鐵皮屋頂以及廁所部分
    即為複丈成果圖中BCD部分，其面積共計為90.98平方公尺（
    含C部分8.61平方公尺、D部分8.83平方公尺）。原審因而就
    兩造於原審爭執之BCD部分連同原起訴聲明之140.65平方公
    尺部分一併判決確認面積共計231.63平方公尺（90.98+140.
    65）建物部分為戊○○所有。嗣經甲○○就所爭執之BCD 部
    分提起上訴，長濱鄉農會於本院審理期間擴張應受判決事項
    之聲明（本院卷第153頁）請求確認BCD部分亦屬戊○○所有
    ，依照民事訴訟法第446條第1項、第255條第1項第3款應予
    准許。
三、甲○○雖然一再主張系爭BCD建物為其興建，建物應歸屬其
    所有。然查：該建物與戊○○所有之A建物無法分割使用，
    業經原審勘驗確認在卷，原審並於判決中詳述認定之理由。
    而根據長濱鄉農會所提出之照片，戊○○所有之A建物屋後
    有一扇門，連接廚房，廚房所建的水泥磁磚流離台與無屋頂
    之浴廁即附圖D部分相連接，廚房與浴廁上方為鐵架涼棚，
    浴廁後方原本是開放的通道，與甲○○所有之35之1號建物
    以水泥地面通道相隔，有兩造所提出之照片可參（本院卷第
    101、114頁）。足證BCD建物與戊○○所有之A建物相連，已
    經屬於A建物之一部分，為A建物之重要成分。而按民法第81
    1條規定「動產因附合而為不動產之重要成分者，不動產所
    有人，取得動產所有權。」。而按「上訴人主張對系爭房屋
    曾加以裝修，縱屬真實，然其所購買之磚、瓦、塑膠板等，
    既因附合於債務人之不動產而成為系爭不動產之成分，無單
    獨所有權存在，亦自無足以排除強制執行之權利」，最高法
    院亦著有56年台上字第2346號判例可資參照。且按「上訴人
    在原配住房屋加蓋之增建部分，或與原建物使用共同壁，或
    加建在原建物之上，仍須利用原建物之門戶進出，而無獨立
    之進出通路，各該增建部分，既已與原建物附合而成為一整
    體，即成為原建物之重要成分，依民法第八百十一條之規定
    ，應由原建物之所有權人取得各該增建部分之所有權。」、
    「故主建物附加之增建物如無獨立出入口，不能為獨立使用
    者，應屬主建物之附屬物而為主建物之一部分，可併就該增
    建物為執行，而由拍定人取得該增建物之所有權，執行法院
    亦應予一併點交。」，最高法院亦分別著有85年台上字第80
    7號、92年台抗字第338號判決可資參照。本件BCD建物既與A
    建物相連，無獨立之出入口，浴廁也無單獨使用之功能，揆
    諸前揭說明，自應認為屬於A建物之重要成分，而為戊○○
    所有。則雖然證人丙○○於本院證稱鐵架涼棚為甲○○委託
    興建（本院卷第83頁以下），仍無礙鐵架涼棚已經成為A建
    物之重要成分，同屬戊○○所有之認定。至於甲○○因為興
    建建物所受之損害得否向戊○○依照民法第816條之規定請
    求補償，則屬另一問題，非本院所得審究。
四、綜上所述，本件被上訴人長濱鄉農會之主張為可採，上訴人
    甲○○所辯均為無可取。被上訴人因此訴請確認所有權屬於
    戊○○所有，為有理由，應予准許。是則原審判決確認所有
    權歸戊○○所有，於法並無不合。上訴意旨指摘原判決不當
    ，求予廢棄改判，為無理由，應予駁回其上訴。
五、據上論結，本件上訴為無理由，依民事訴訟法第449條第1項
    、第78條判決如主文。
中    華    民    國    99    年    8    月    30    日
                     民事庭審判長法  官  謝志揚
                                 法  官  劉雪惠
                                 法  官  賴淳良
以上正本證明與原本無異。
本件不得上訴。
中    華    民    國    99    年    8     月    30    日
                                 書記官  吳璧娟
(附件)
臺灣臺東地方法院民事判決                98年度訴字第55號
原      告  臺東縣長濱鄉農會
                    設臺東縣長濱鄉長濱村58號
法定代理人  乙○○  住同上
訴訟代理人  丁○○  住同上
被      告  戊○○  住臺東縣臺東市○○路37號
            甲○○  住臺東縣長濱鄉長濱村中興29之1號
            李慧娟  住臺東縣臺東市○○街41巷10號
上列當事人間請求確認房屋所有權存在事件，於民國99年1月6日
言詞辯論終結，本院判決如下：
    主  文
確認被告戊○○對於如附圖所示面積二百三十一點六三平方公尺
之建物即門牌號碼臺東縣長濱鄉○○路三十七號加強磚造併鐵皮
加蓋房屋一棟之所有權存在。
訴訟費用由被告戊○○負擔百分之四十五，由被告甲○○負擔百
分之四十五，餘由被告李慧娟負擔。
    事實及理由
壹、程序方面
一、按確認法律關係之訴，非原告有即受確認判決之法律上利益
    者，不得提起之；民事訴訟法第247條第1項前段定有明文。
    又所謂即受確認判決之法律上利益，係指因法律關係之存否
    不明確，致原告在私法上之地位有受侵害之危險，而此項危
    險得以對於被告之確認判決除去之者而言，故確認法律關係
    成立或不成立之訴，苟具備上開要件，即得謂有即受確認判
    決之法律上利益，縱其所求確認者為他人間之法律關係，仍
    非不得提起；亦有最高法院42年台上字第1031號判例足資參
    照。本件原告主張確認之法律關係乃被告戊○○對於如主文
    所示之建物所有權存在，且此法律關係存否不明確，致原告
    在私法上之地位有受侵害之危險，而此項危險又得以對於被
    告之確認判決除去之；揆諸上開判例要旨，原告提起本件確
    認之訴有受確認判決之法律上利益，應予准許。
二、被告李慧娟未於言詞辯論期日到場，核無民事訴訟法第386
    條各款所列情形，爰依原告之聲請，由其一造辯論而為判決
    。
貳、實體方面
一、原告主張：被告戊○○於民國84年1 月10日提供渠如附表一
    所示土地（下稱系爭土地）及如附表二所示建物（下稱系爭
    建物甲）為擔保，在最高限額新臺幣（下同）3,360,000 元
    內設定抵押權；嗣原告於87年間第2 次聲請對被告戊○○之
    財產為強制執行，始然發現被告戊○○因系爭建物甲滅失，
    已另興建如附表三所示建物（下稱系爭建物乙），且系爭建
    物乙並未辦理所有權登記，原告與被告戊○○遂又簽訂土地
    及建築改良物他項權利移轉變更契約書，將上開被告戊○○
    提供擔保之不動產縮減為僅有系爭土地而已；原告末於97年
    間第6 次聲請對被告戊○○之財產為強制執行，竟遭被告甲
    ○○以系爭建物乙係渠所有為由聲明異議，以致本院民事執
    行處依據系爭建物乙房屋稅籍證明書顯示之納稅義務人為被
    告李慧娟，判認系爭建物乙並非被告戊○○於設定抵押權登
    記以後原始興建之建築物後，由原告撤回將系爭建物乙併付
    拍賣之聲請；惟系爭建物乙若非被告戊○○所有，被告戊○
    ○當無可能於歷次強制執行程序中均未聲明異議；又系爭建
    物乙如是被告甲○○於83年間所興建，被告甲○○亦無遲於
    97年6月27日即上開第6次強制執行程序中始行聲明異議之道
    理；從而，原告應有受確認判決之法律上利益，爰提起本件
    訴訟，請求確定房屋所有權存在等語。並聲明：確認被告戊
    ○○對於系爭建物乙之所有權存在。
二、被告戊○○則以：系爭建物甲滅失以後，渠即到處以打零工
    之方式維持生活，並未興建系爭建物乙，亦不知悉系爭建物
    乙為誰所有等語，資為抗辯。並聲明：原告之訴駁回。
三、被告甲○○另以：如臺東縣成功地政事務所98年9 月16日成
    地建字1060號土地複丈成果圖（以下逕稱附圖）所示(Ａ)部
    分建物非伊所有，伊係因為伊所有門牌號碼臺東縣長濱鄉○
    ○村○○路35之1號房屋亦為上開第6次強制執行之標的，才
    會聲明異議；惟如附圖所示(Ｂ)部分建物則係伊原始興建之
    建物等語置辯。並聲明：原告之訴駁回。
三、兩造不爭執之事實
  (一)被告戊○○於84年1 月10日提供系爭土地及系爭建物甲為擔
    保，在最高限額3,360,000元內設定抵押權。
  (二)原告於本院97年度執字第3708號執行案件第6 次聲請對被告
    戊○○之財產為強制執行時，遭被告甲○○以系爭建物乙係
    渠所有為由聲明異議，以致本院民事執行處依據系爭建物乙
    房屋稅籍證明書顯示之納稅義務人為被告李慧娟，判認系爭
    建物乙並非被告戊○○於設定抵押權登記以後原始興建之建
    築物後，由原告撤回將系爭建物乙併付拍賣之聲請
四、本院得心證之理由
  (一)1.按原告對其已主張之事實盡證明之責後，被告對其主張，
      如抗辯其不實並提出反對之主張者，被告對其反對之主張
      ，亦應負證明之責，此為舉證責任分擔之原則；最高法院
      著有18年上字第2855號判例可資參照。
    2.次按當事人主張有利於己之事實者，就其事實有舉證之責
      任；民事訴訟法第277條定有明文。而契約成立後，債務
      人有依契約內容而為履行之義務；又主張常態事實者，就
      其事實無庸舉證，主張變態事者，應就變態事實負舉證義
      務，此為舉證責任分擔原則。再者，原告對於自己主張之
      事實已盡證明之責後，被告對其主張於抗辯之事實，並無
      確實證明方法或僅以空言爭執者，當然認定其抗辯事實之
      非真正，而應為被告不利益之裁判；另主張法律關係存在
      之當事人，僅須就該法律關係發生所須具備之特別要件，
      負舉證之責任，至於他造主張有利於己之事實，應由他造
      舉證證明。換言之，原告就其所主張發生原因之事實，固
      有舉證之責任，若被告自認此項事實而主張該債權已因清
      償、抵銷或其他原因而消滅，則此清償、抵銷或其他原因
      之事實，應由被告負舉證之責任（最高法院18年度上字第
      1679、2855號及同院28年度上字第1920判例參照）。
  (二)1.查被告戊○○本以系爭土地及系爭建物甲為擔保，在最高
      限額3,360,000 元內設定抵押權，嗣被告戊○○因系爭建
      物甲滅失而另建系爭建物乙等事實，業據原告提出土地登
      記申請書、土地建築改良物他項權利移轉變更契約書各1
      份為證（見本院卷第17頁至第18頁），並經本院法官於98
      年9 月21日當場履勘，且囑託成功地政事務所派員實施測
      量，製有履勘筆錄及成功地政事務所98年9 月25日東成功
      地測量字第09800 04252號函及土地複丈成果圖1份（即附
      圖）在卷可按（見本院卷第79頁以下）。
    2.被告戊○○則辯稱系爭未保存登記之建物非伊出資建築完
      成，被告甲○○則以如附圖所示(Ｂ)部分建物係伊83年間
      出資建築完成云云置辯，經查，系爭建物之納稅義務人依
      臺東縣稅務局98.10.29東稅財字第0980038952 號函(本卷
      第101頁)所示系爭房屋納稅義務人名義歷次變更資料，據
      該局函覆：「依本局房屋稅籍登記表記載，旨揭房屋於69
      年2月由納稅義務人陳葉彩申報設立房屋稅籍，80年8月由
      陳世雄申報贈與契稅取得，再於90年5 月10日由李慧娟申
      報買賣契稅取得迄今」等語。顯非被告甲○○或被告戊○
      ○，惟房屋稅繳款書所示，僅名義人為房屋稅納稅義務人
      ，並非必為房屋所有人，繳納房屋稅之收據，亦非即為房
      屋所有權之證明（最高法院70年台上字第3760號判例、97
      年台上字第1101號判決意旨參照），姑不論不能僅憑該繳
      納房屋稅之證明認定被告李慧娟有所有權，再者，證人陳
      世雄於本院審理中結稱伊非系爭建物乙所有權人，係當初
      之代書辦理有誤等語（見本院卷第155 頁）；再者，本院
      依職權調取本院94年度執字第2020號強制執行卷，本院94
      年度執字第2020號強制執行程序中調取系爭建物稅籍資料
      ，查知被告李慧娟為系爭建物納稅義務人，通知被告李慧
      娟於94年5 月12日到院說明系爭建物坐落位置，被告李慧
      娟到院自陳「對系爭建物長濱路37號房屋坐落地點並不清
      楚，但願放棄主張權利」等語（見上開執行卷第33頁），
      此有本院依職權調取上開卷證核屬相符，綜上，顯見系爭
      建物納稅義務人並非必然即為所有權人，仍須視本院迭次
      強制執行查封現況及鑑測與鑑價等相關事證以明瞭所有權
      人誰屬。
    3.查系爭建物執行程序茲分敘如后：
      債權人蕭李秀妹聲請強制執行（參與分配人長濱農會）
        ，經本院86執1365號於86年6 月25日查封系爭建物；查
        封筆錄記載「本件建物登記簿謄本建號80之建物已於83
        年間因颱風吹襲倒塌滅失不存在，現有債務人重建如查
        封物品清單所示之建物，且為債務人自住。」，被告戊
        ○○親自在場並簽名於查封筆錄，並經送請成功地政事
        務所鑑測，就系爭建物暫編101 建號，地面層加強磚造
        平房面積105.96㎡，附屬建物含空心磚造廚房及鐵架蓋
        鐵皮涼棚合計143.4㎡ ，經送請台灣臺灣省建築師公會
        臺東縣辦事處鑑價，所拍之照片有長城餐廳招牌，拍賣
        公告上載明債務人自住（並註明原建號80之原建物滅失
        ，拍賣範圍如上述，見該卷第39頁，拍賣公告並載明本
        件之建物尚占用仰光段698、701、702 地號他人土地所
        有人財政部國有財產局），且拍賣程序中被告曾自行到
        院請求提高系爭執行標的物拍賣價格（見該第36頁），
        顯見債務人於執行程序中自承系爭建物為伊出資建築完
        成並供其自行使用。嗣債權人撤回強制執行。
      債權人長濱農會聲請強制執行，經本院87執3314號，債
        權人即原告於87年11月4 日查封，查封筆錄記載：查封
        之建物現為債務人自行使用，開設長城餐廳。查封物品
        清單：ａ.坐落長濱鄉○○段700地號建地面積155.81㎡
        ，b.坐落694 地號建地面積6.53㎡，c.80建號門牌臺東
        縣長濱鄉○○村○○路37號竹木造蓋鐵皮平房住宅地面
        層22.96 ㎡，d.空心磚造鐵皮頂住宅乙間(未保存登記)
        ，並據債務人戊○○在場親自簽名(見該執行卷第29頁)
        ，後發現該80建號建物已滅失，嗣經台東臺東縣成功地
        政事務所鑑測暫編建號：長濱鄉○○段107建號(見執行
        卷第52頁)，鑑測結果基層店鋪105.96㎡，廚房43.80㎡
        （此部分測量顯有誤），經送請台灣臺灣省建築師公會
        臺東縣辦事處鑑價，所拍之照片有長城餐廳招牌，拍賣
        公告上載明債務人自住（拍賣範圍如上述，見該卷第86
        頁），嗣執行無實益，撤回強制執行。
      債權人長濱農會又聲請強制執行，經本院89執1899號於
        89年06月28日查封，查封筆錄記載：查封之建物現為債
        務人自用開設長城餐廳。查封物品清單：記載a.坐落長
        濱鄉○○段700地號建地面積155.81㎡，b.坐落694地號
        建地面積6.53㎡，c.坐落右地號上建物即臺東縣長濱鄉
        長濱村37號加強磚造平房店鋪一棟及屋後鐵皮鐵架造及
        磚造浴廁、倉庫、涼棚(未辦保存登記)，債務人戊○○
        在場親自簽名(見執行卷第29頁)，並經送請成功地政事
        務所鑑測，就系爭建物暫編112 建號，地面層加強磚造
        平房面積108.7㎡ ，附屬建物含空心磚造廚房及鐵架蓋
        鐵皮涼棚及鐵架造鐵皮倉庫合計89.78㎡ （前後測量面
        積不一，但標的物均屬一致，坐落於 694、698、698-1
        上之加強磚造平房及700、701、702 土地上之浴廁及涼
        棚及鐵架造鐵皮倉庫均屬一致，顯見系爭建物自始為債
        務人所有且經營長城餐廳），經送請台灣臺灣省建築師
        公會臺東縣辦事處鑑價，所拍之照片有長城餐廳招牌（
        見該卷第23頁），拍賣公告上載明債務人自行使用（拍
        賣範圍如上述，見該卷第39頁），且拍賣程序中本院執
        行處依職權向財政部國有財產局台灣北區辦事處台東分
        處（下稱國產局）函查被告使用系爭698 地號土地使用
        權源，據該局函覆「..698 號土地係出租予黃君使用，
        同段698-1、701、702 等三筆國有土地，黃君未取得合
        法使用權源」，有該局89年11月28日台財產北東三第89
        90010632號函在卷可按（見該卷第47頁），依上開執行
        卷內事證顯見債務人於執行程序中自承系爭建物為伊出
        資建築完成並供其自行使用。嗣拍賣無實益，核發債權
        憑證。
      嗣本院91執3769號、94執2020號、97執3708號執行系爭
        建物時，查封時債務人即被告戊○○不在場，查封範圍
        實均包括上開加強磚造平房及附屬建物含空心磚造廚房
        及鐵架蓋鐵皮涼棚及鐵架造鐵皮倉庫，並經送請成功地
        政事務所鑑測，就系爭建物暫編（105，見91執3769 號
        ）、118為94執2020號（124建號為97執3708號）建號，
        地面層加強磚造平房面積140.65㎡，附屬建物含空心磚
        造廚房及鐵架蓋鐵皮涼棚及鐵架造鐵皮倉庫，但因稅籍
        因素（如上所述納稅名義人為被告李慧娟），故拍賣公
        告僅列a6946.53㎡，b700  155.81㎡，c118地面層，140
        .65㎡等（見上開91執3769號第89頁、94執2020號第130
        頁、97執3708號執行卷），且被告甲○○及李慧娟於97
        年執3708號執行系爭建物均聲明異議主張渠等為所有權
        人云云（見執行卷第132，154頁），致原告不得已撤回
        本件強制執行。
      依上開執行程序迭次進行之相關事證相佐，顯見系爭建
        物乙早於86年間即興建，且為債務人即被告戊○○建築
        完成並供其使用。本院言詞辯論中核與如附表四所示查
        封筆錄內容相符，復參以如附圖所示(Ａ)部分建物及(
        Ｂ) 部分建物均為相連，如附圖所示(Ｂ)部分建物係鐵
        架蓋鐵皮頂之涼棚，該涼棚以及棚下之浴廁及倉庫就功
        能與結構上觀察應屬建物之一部，而非另一可獨立使用
        之構造物等情（參本院卷第78頁、第80頁、第90頁之勘
        測筆錄與複丈成果圖；本院86年度執字第1365號第29頁
        至第30頁之勘測筆錄與測量成果圖；本院87年度執字第
        3314號執行卷宗第49頁、第52頁之勘測筆錄與測量成果
        圖；本院89年度執字第1899號執行卷宗第28頁至第37頁
        之勘測筆錄與測量成果圖）；本院認如附圖所示(Ａ)部
        分建物及(Ｂ)、(Ｃ)、(Ｄ)部分建物均屬系爭建物乙之
        一部，且系爭建物乙應係被告戊○○於系爭建物甲滅失
        後另行興建並陸續改建而成，當由被告戊○○原始取得
        所有權。
    4.再者，依抵押權設立情況而言，被告戊○○於84年1月1
        0 日為設定抵押權時，80建號竹木造建物早已因颱風因
        素而毀損滅失，依原告提出兩造均不爭執真正之臺東縣
        長濱鄉農會授信申請暨批覆書，上註明「借戶因颱風將
        其房屋損毀，需資金整修房屋，授信用途為整修房屋」
        等語，且當時原告農會總幹事為被告甲○○，且經其批
        示核准系爭抵押貸款(見本院卷161頁)可證(長濱鄉農會
        信用部核貸轉帳章日期為84.01.17) ，同時亦可證被告
        戊○○申請將整建後房屋為設定抵押權之擔保品，被告
        甲○○為當時總幹事，豈能諉為不知。顯見被告戊○○
        既貸款用以整建系爭房屋，系爭房屋係建築完成於抵押
        權設定後，應得確認；況被告戊○○於辦理抵押貸款後
        ，旋自86年間為本院上開強制執行程序查封系爭建物，
        業如上述，被告戊○○迭於本院執行程序中自承系爭建
        物乙均伊所有，足見被告等所辯顯難舉證。
      況被告戊○○及甲○○雖然分以前詞置辯，惟被告甲○
        ○替被告戊○○於95年4月27日及96年9月28日提出如本
        院卷第30頁及第31頁所示之申請書，向原告表明系爭建
        物乙被告戊○○所有，請求原告撤銷查封並塗銷設定登
        記，以利被告戊○○出售系爭土地及系爭建物乙俾供清
        償借款等情，為被告戊○○及甲○○所自承（見本院卷
        第156 頁）；苟若被告戊○○及甲○○上開辯詞為真，
        衡情應無連續於95年至96年間均稱系爭建物乙為被告戊
        ○○所有之理；茲被告戊○○於86、87、89、95、96年
        間均稱系爭建物乙為渠所有，復在本件訴訟程序中翻異
        前詞，改稱渠係想徵得原告同意後，再尋找系爭建物乙
        之所有權人出來解決云云，被告甲○○則另稱渠可能寫
        錯云云，顯有矛盾；揆諸前揭說明，被告戊○○及甲○
        ○迄今既未提出足資證明渠等抗辯事實為真之證據，自
        無可採。
    5.另者，本院依職權向國產局函查台東縣長濱鄉○○段69
        8號國有土地（下稱國有土地）勘查紀錄，據該局98年1
        2 月17日以台財產北東三字第0980009055號函覆，意旨
        略為國有土地前由被告戊○○與該局簽（86）國基租字
        第0130號國有基地租賃契約承租698 號國有土地（即附
        表二與附圖所示建物坐落之基地中一筆），租期自86年
        7月1日至90年12月31日屆滿，租期屆滿，租約即終止，
        被告戊○○逾期未續約，業據該局於91年1 月22日依租
        約規定終止租約在案，另檢附被告戊○○85年勘查表及
        被告戊○○及訴外人林慧玲（即被告甲○○之女）97年
        申請承租698 號國有土地之勘查紀錄，依其函件內容略
        以系爭694及700地號土地係林慧玲於95年7 月間由黃淑
        玲轉讓於林慧玲，嗣被告戊○○與甲○○均就坐落同段
        701、702、710、711地號土地內磚鐵造平房、鐵架棚、
        雜樹等均表示為其所有，嗣國產局於97年9月8日（本院
        97年執字第3708號97年4 月25日查封後）於現場訪談，
        被告戊○○表示鋼筋混凝土造平房、磚鐵造平房、鐵架
        棚及雜樹為其所有，被告甲○○表示磚鐵造平房及鐵架
        棚與雜樹為其所有（見本院卷第252 卷以下），顯見被
        告戊○○與甲○○間就系爭建物所有權間非無爭議，非
        如被告戊○○及甲○○於本院言詞辯論所言，足認被告
        等所言不實。
      又依上開事證，顯見林慧玲取得上開土地之時點為95年
        ，即694及700地號土地係林慧玲於95年7 月間由黃淑玲
        轉讓於林慧玲，倘依甲○○所辯屬實，如附圖所示(Ｂ)
        鐵架蓋鐵皮涼棚、(Ｃ)倉庫、(Ｄ)浴廁係伊83年間出資
        建築完成，則彼時伊任職原告農會總幹事期間，且其女
        林慧玲尚未取得上開土地所有權，則林某一面以農會總
        幹事身分核准被告戊○○之貸款，於其女未取得上開土
        地所有權十餘年前，一面自行興建如附圖所示(Ｂ)鐵架
        蓋鐵皮涼棚、(Ｃ)倉庫、(Ｄ)浴廁無獨立出入門戶之建
        物供被告戊○○經營之長城餐廳使用？此豈合於常理？
    6.綜上，原告已盡其舉證責任，被告等既未能舉反證證明渠
      等出資建築完成之事實，渠等之辯解即無可採信。
  (三)從而，原告請求確認系爭建物乙為被告戊○○所有，為有理
    由，應予准許。
五、本件事證已臻明確，兩造其餘攻擊防禦方法及所舉未經援用
    之證據，經本院斟酌後，認為均不足以影響本判決之結果，
    爰不一一論駁，併此敘明。
六、據上論結，原告之訴為有理由，依民事訴訟法第78條、第85
    條第1項但書、第385條第1項前段，判決如主文。
中    華    民    國    99    年    1     月    22    日
                  民事庭審判長法  官  李芳南
                              法  官  傅曉瑄
                              法  官  陳谷鴻
【附表一】
┌──┬─────────────┬─────────┐
│編號│地                     號 │面          積    │
├──┼─────────────┼─────────┤
│ １ │臺東縣長濱鄉○○段694地號 │6.53平方公尺      │
├──┼─────────────┼─────────┤
│ ２ │臺東縣長濱鄉○○段700地號 │155.81平方公尺    │
└──┴─────────────┴─────────┘
【附表二】
┌─┬────┬───────────────────┐
│系│建    號│臺東縣長濱鄉○○段80建號              │
│爭├────┼───────────────────┤
│建│門牌號碼│臺東縣長濱鄉○○村○○路37號          │
│物├────┼───────────────────┤
│甲│面    積│22.96平方公尺                         │
│  ├────┼───────────────────┤
│  │構    造│以竹木鐵皮興建之建築物                │
└─┴────┴───────────────────┘
【附表三】
┌─┬────┬───────────────────┐
│系│建    號│臺東縣長濱鄉○○段118建號             │
│爭├────┼───────────────────┤
│建│門牌號碼│臺東縣長濱鄉○○村○○路37號          │
│物├────┼───────────────────┤
│乙│面    積│231.63平方公尺                        │
│  ├────┼───────────────────┤
│  │構    造│加強磚造及鐵架蓋鐵皮頂、涼棚之建築物  │
│  ├────┼───────────────────┤
│  │備    註│包含如附圖所示(Ａ)及(Ｂ)部分，其中(Ｂ)│
│  │        │部分又包含如附圖所示(Ｃ)部分倉庫及磚牆│
│  │        │造無蓋頂之(Ｄ)部分浴廁。              │
└─┴────┴───────────────────┘
【附表四】
┌──────┬────────────────┬─────────────┐
│  查封日期  │內        容        概        要│備                      註│
├──────┼────────────────┼─────────────┤
│86年6 月25日│系爭建物甲已因颱風吹襲而滅失，現│1.見本院86年度執字第1365號│
│            │有被告戊○○重建門牌號碼臺東縣長│  執行卷宗第10頁至第11頁、│
│            │濱鄉○○路37號加強磚造平房1 棟、│  第29頁至第30頁。        │
│            │磚造蓋鐵皮平房1 棟、鐵架蓋鐵皮涼│2.被告戊○○於86年6 月25日│
│            │棚1座。                         │  查封時在場並簽名確認。  │
├──────┼────────────────┼─────────────┤
│87年11月4 日│臺東縣長濱鄉○○村○○路37號竹木│1.見本院87年度執字第3314號│
│            │造蓋鐵皮平房現由被告戊○○開設長│  執行卷宗第29頁至第30頁、│
│            │城餐廳使用，至於增建之空心磚造鐵│  第49頁、第52頁。        │
│            │皮頂房屋部分待測。              │2.被告戊○○於87年11月4 日│
│            │                                │  查封時在場並簽名確認。  │
├──────┼────────────────┼─────────────┤
│89年6 月28日│臺東縣長濱鄉長濱村37號加強磚造平│1.見本院89年度執字第1899號│
│            │房店鋪1 棟及屋後鐵皮鐵架造、磚造│  執行卷宗第18頁至第19頁、│
│            │之浴廁、倉庫、涼棚現由被告戊○○│  第28頁至第37頁。        │
│            │開設長城餐廳使用。              │2.被告戊○○於89年6 月28日│
│            │                                │  查封時在場並簽名確認。  │
└──────┴────────────────┴─────────────┘
以上正本證明與原本無異。
如不服本判決，應於送達後20日內，向本院提出上訴狀並表明上
訴理由，如於本判決宣示後送達前提起上訴者，應於判決送達20
日內補提上訴理由書(須附繕本)。
中    華    民    國    99    年    1     月    22    日
                              書記官  張俊良

司法院資訊處製作；財團法人民間司法改革基金會備份。
